【裁判字號】    97,交聲,1172
【裁判日期】    970930
【裁判案由】    聲明異議
【裁判全文】
臺灣臺中地方法院交通事件裁定        97年度交聲字第1172號
原處分機關  交通部公路總局臺中區監理所
異  議  人  甲○○
即受處分人
上列異議人即受處分人因違反道路交通管理處罰條例案件，對於
交通部公路總局臺中區監理所97年3月4日所為之處分（中監違字
第裁60－HC0000000號裁決書），聲明異議，本院裁定如下：
    主  文
異議駁回。
    理  由
一、原處分機關即交通部公路總局臺中區監理所係以：本件異議
    人即受處分人甲○○於民國95年10月2日凌晨0時20分許，酒
    後駕駛車牌號碼PJ－2298號自小客車，行經臺中縣大里市○
    ○路1097號前，因車禍肇事經送醫後，測得其血液中酒精濃
    度高達257.32mg/dl （即呼氣酒精濃度每公升1.28毫克），
    臺中縣警察局霧峰分局交通分隊警員乃掣開舉發違反道路交
    通管理事件通知單（單號：HC0000000 號）予以舉發，原處
    分機關則於97年3月4日，依道路交通管理處罰條例第35 條
    第1項第1款之規定，裁處其罰鍰新臺幣（下同）4萬9千5 百
    元，並吊扣其駕駛執照12個月。
二、本件受處分人甲○○則以：依據行政罰法之規定，一罪不兩
    罰，採行「先刑法後行政」，而伊上開行為業經檢察官為緩
    起訴處分，如伊於緩起訴期間有違反相關規定，即將被提起
    公訴，原處分機關復行裁處罰鍰4萬9千5百元整，顯然有誤
    ，爰請撤銷原處分等語。
三、按受處分人不服道路交通管理處罰條例第8 條主管機關所為
    之處罰，得於接到裁決書之翌日起20日內，向管轄地方法院
    聲明異議；依道路交通管理處罰條例第87條規定向管轄法院
    聲明異議之期間，自裁決送達之翌日起算，並得依法扣除在
    途期間及聲請回復原狀；交通法庭認聲明異議不合法律上之
    程式或其異議權已喪失者，應以裁定駁回之，為道路交通管
    理處罰條例第87條第1 項、道路交通案件處理辦法第12條、
    第18條前段所明定。又按處理違反道路交通管理事件，有關
    文書送達之程序，依行政程序法之規定；送達，於應受送達
    人之住居所、事務所或營業所為之；於應送達處所不獲會晤
    應受送達人時，得將文書付與有辨別事理能力之同居人、受
    僱人或應送達處所之接收郵件人員。應受送達人或其同居人
    、受僱人、接收郵件人員無正當理由拒絕收領文書時，得將
    文書留置於應送達處所，以為送達；又送達不能依前2 條規
    定為之者，得將文書寄存送達地之地方自治或警察機關，並
    作送達通知書2份，1份黏貼於應受送達人住居所、事務所、
    營業所或其就業處所門首，另1 份交由鄰居轉交或置於該送
    達處所信箱或其他適當位置，以為送達。前項情形，由郵政
    機關為送達者，得將文書寄存於送達地之郵政機關。寄存機
    關自收受寄存文書之日起，應保存3 個月，違反道路交通管
    理事件統一裁罰基準及處理細則第5條，行政程序法第72 條
    第1項前段、第73條第1項、第3 項、第74條分別定有明文。
    又92年年2月7日修正之民事訴訟法第138條第2項規定「寄存
    送達，自寄存之日起，經10日內發生效力。」，然行政程序
    法第74條就寄存送達已自行規定，該條文中並無10日生效之
    規定，亦未準用民事訴訟法，故民事訴訟法關於寄存送達之
    規定，於行政程序自難適用（最高行政法院95年度裁字第26
    63號裁定意旨參照）。準此，舉發違反道路交通管理事件通
    知單送達時若依行政程序法第73條規定寄存送達者，於合法
    寄存送達時即發生送達效力，合先敘明。
四、經查：受處分人因前揭交通違規行為，經臺中縣警察局霧峰
    交通分隊掣開舉發違反道路交通管理事件通知單（單號：HC
    00 00000號）予以舉發後，原處分機關業於97年3月4日裁處
    其罰鍰4萬9千5 百元，並吊扣駕駛執照12個月，該裁決書嗣
    以郵務掛號之方式送達至受處分人戶籍地址，因未會晤受處
    分人本人，亦無受領文書之同居人、受僱人或應送達處所之
    接收郵件人員，即於97年3 月10日寄存於草湖郵局，送達人
    員並製作送達通知書兩份，1份粘貼於應受送達人門首，另1
    份置於受送達處所信箱或適當位置以為送達等情，送達予受
    處分人等情，有上開違反道路交通管理事件裁決書及送達證
    書各1 份附卷可稽，揆諸上開規定，本件違反道路交通管理
    事件裁決書於97年3 月10日已合法送達予受處分人，核無違
    誤，受處分人遲至97年4月7日始具狀聲明異議，有其聲明異
    議狀乙份及其上蓋用之交通部公路總局臺中區監理所總收文
    章存卷可按，顯已逾20日期間，其聲明異議不合法律上之程
    式，且無從補正，應予駁回。
五、至有關本件裁決書所科處罰鍰有無「一事不二罰」原則適用
    之問題，併予說明如下：
  (一)按汽車駕駛人，駕駛汽車經測試檢定有酒精濃度超過規定標
    準者，處1萬5千元以上6 萬元以下罰鍰，並當場移置保管其
    車輛及吊扣其駕駛執照1 年；汽車駕駛人，因違反本條例及
    道路交通安全規則之規定，受吊扣或吊銷駕駛執照處分時，
    吊扣或吊銷其持有各級車類之駕駛執照；汽車駕駛人有飲用
    酒類後其吐氣所含酒精濃度超過每公升0.25毫克以上者，不
    得駕車；道路交通管理處罰條例第35條第1項第1款、第68條
    、道路交通安全規則第114條第2款分別定有明文。本件受處
    分人於95年10月2日凌晨0時20分許，酒後駕駛車牌號碼PJ－
    2298號自小客車，行經臺中縣大里市○○路1097號前，因車
    禍肇事經送醫後，測得其血液中酒精濃度高達257.32mg/dl
    （即呼氣酒精濃度每公升1.28毫克），臺中縣警察局霧峰交
    通分隊警員開單告發等情，為受處分人所是認，並有臺中縣
    警察局舉發違反道路交通管理事件通知單1 份在卷可稽。故
    受處分人飲用酒類後於上開時地騎車，經檢驗有酒精濃度超
    過規定標準即吐氣所含酒精濃度達每公升1.28毫克之事實，
    即堪認定。從而，員警以受處分人有違反道路交通管理處罰
    條例第35條第1項第1款規定之行為，製作上開舉發違反道路
    交通管理事件通知單予以舉發，嗣經原處分機關於97年3月4
    日依上開規定，以中監稽違字第裁60-HC0000000號裁決書，
    裁處其罰鍰4 萬9千5百元，另吊扣駕駛執照12個月，於法固
    屬有據。
  (二)惟按94年2月5日公布，95年2月5日施行之行政罰法第26條規
    定：「一行為同時觸犯刑事法律及違反行政法上義務規定者
    ，依刑事法律處罰之，但其行為應處以其他種類行政罰或得
    沒入之物而未經法院宣告沒收者，亦得裁處之。前項行為如
    經不起訴處分或為無罪、免訴、不受理、不付審理之裁判確
    定者，得依違反行政法上義務規定裁處之。」。而其他種類
    行政罰，係指違反行政法上之義務應受裁罰性之不利處分，
    依行政罰法第2 條規定，包括限制或禁止行為之吊扣證照處
    分。而行政罰法第26條之立法目的則明白揭示：「一一行為
    同時觸犯刑事法律及違反行政法上義務規定時，由於刑罰與
    行政罰同屬對不法行為之制裁，而刑罰之懲罰作用較強，故
    依刑事法律處罰，即足資警惕時，實無一事二罰再處行政罰
    之必要。且刑事法律處罰，由法院依法定程序為之，較符合
    正當法律程序，應予優先適用。但罰鍰以外之沒入或其他種
    類行政罰，因兼具維護公共秩序之作用，為達行政目的，行
    政機關仍得併予裁處，故為第1 項但書規定。二前述行為如
    經檢察官為不起訴處分或法院為無罪、免訴、不受理或不付
    審理（少年事件）之裁判確定，行政罰之裁處即無一事二罰
    之疑慮，故第2 項規定此時仍得依違反行政法上義務之規定
    裁處。」。查本件受處分人上開酒後駕車除構成道路交通管
    理處罰條例第35條第1項第1款之交通違規事由外，亦已合於
    刑法第185條之3服用酒類不能安全駕駛動力交通工具而駕駛
    罪之構成要件，是道路交通主管處罰機關除有上開行政罰法
    第26條第1 項但書之規定，得處以其他種類行政罰之情形外
    ，關於罰鍰部分，即應依同條第1 項前段及道路交通管理處
    罰條例第10條之規定，移送地方法院檢察署處理，於移送後
    ，非有行政罰法第26條第2 項所定不起訴等事由，得依違反
    行政法上義務之規定裁處者，即不得再依道路交通管理處罰
    條例第35條第1項第1款之規定裁處行為人罰鍰之行政罰。
  (三)茲有疑義者，乃緩起訴處分是否可與行政罰法第26條第2 項
    之「不起訴處分」等同視之，而認行為人經檢察官為緩起訴
    處分後，仍得依道路交通管理處罰條例第35條第1項第1款之
    規定，裁處行為人罰鍰之行政罰。經查：
  1.按被告於緩起訴期間內，有左列情形之一者，檢察官得依職
    權或依告訴人之聲請撤銷原處分，繼續偵查或起訴：一於期
    間內故意更犯有期徒刑以上刑之罪，經檢察官提起公訴者。
    二緩起訴前，因故意犯他罪，而在緩起訴期間內受有期徒刑
    以上刑之宣告者。三違背第253條之2第1 項各款之應遵守或
    履行事項者。檢察官撤銷緩起訴之處分時，被告已履行之部
    分，不得請求返還或賠償，刑事訴訟法第253條之3定有明文
    。故檢察官為緩起訴處分後，於緩起訴猶豫期間內，仍可對
    行為人繼續觀察，如行為人顯無反省警惕之情，或根本欠缺
    反省警惕之能力，檢察官即得依職權或告訴人之聲請，將緩
    起訴處分撤銷。準此，行為人於緩起訴處分之猶豫期內，將
    來是否會被檢察官起訴，尚未能終局確定，即緩起訴處分在
    猶豫期間內，仍不具有實質確定力。若行為人嗣經檢察官撤
    銷緩起訴處分，則將面臨刑事追訴處罰，依行政罰法第26條
    第一項之規定，已不得再行裁處行為人罰鍰，自不待言；惟
    在行為人確實遵守並履行各項緩起訴條件之情形，除非合於
    刑事訴訟法第260 條所定情形之一，否則行為人即無再就同
    一案件遭受刑事訴追之虞，然行為人已因緩起訴處分而剝奪
    其財產、自由權利，主觀上該金錢、勞務給付義務亦具有強
    制性、懲罰性，雖不若易科罰金係以支付金錢作為自由刑之
    替代，惟經由緩起訴處分條件之履行使其免於遭檢察官發動
    起訴程序，仍具有替代刑罰之效果，廣義而言，應屬「實質
    刑事法律處罰」，而有行政罰法第26條第1 項「一事不二罰
    」規定之適用。
  2.法務部95年5 月25日法律字第0950700393號函雖謂：行政罰
    法第26條第2 項所稱「不起訴處分」包括「緩起訴處分」在
    內等語。惟查，行政罰法於94年2月5日公布時，刑事訴訟法
    早於91年2月6日即已增訂公布關於緩起訴處分之規定。換言
    之，在行政罰法第26條立法之時，刑事訴訟法已有緩起訴之
    制度，然行政罰法第26條明文列舉不起訴處分、無罪、免訴
    、不受理判決、不付審理之裁判，卻未將緩起訴處分列入，
    顯係有意排除緩起訴處分之適用；況行政罰法第26條第2 項
    之規定，係課予人民不利益之羈束處分，自須法有明文始得
    為之，茲行政罰法第26條第2 項，既未明列「緩起訴處分」
    ，自不得逕就性質不盡相同之「不起訴處分」為擴張解釋，
    以作為處罰之依據。
  3.綜上，自行政罰法第26條規定之立法意旨為有利於受處分人
    之解釋，宜認應受行政裁罰之行為，關於「罰鍰」部分，同
    一事實如經緩起訴處分確定者，亦有行政罰法第26條第1 項
    所定一事不二罰原則之適用。
  (四)從而，受處分人上開酒後駕車之行為，既因該當刑法第 185
    條之3 公共危險罪之構成要件，而經臺灣臺中地方法院檢察
    署檢察官於95年12月7日，以95年度偵字第26149號為緩起訴
    處分，其內容載明：緩起訴期間為1 年，並命受處分人應於
    緩起訴期間起算日起，至緩起訴期間屆滿前2 個月止，向國
    庫支付7 萬元等情，有該處分書影本附卷可考。依上開說明
    ，原處分關於罰鍰4萬9千5百元部分，依行政罰法第26條第1
    項前段規定，即應依刑事法律處罰之，已無再依上開道路交
    通管理處罰條例第35條第1項第1款裁處行政罰鍰之餘地。
  (五)末按「違法行政處分於法定救濟期間經過後，原處分機關得
    依職權為全部或一部之撤銷；其上級機關，亦得為之。˙˙
    ˙」；「行政處分於法定救濟期間經過後，具有下列各款情
    形之一者，相對人或利害關係人得向行政機關申請撤銷、廢
    止或變更之。但相對人或利害關係人因重大過失而未能在行
    政程序或救濟程序中主張其事由者，不在此限。一具有持續
    效力之行政處分所依據之事實事後發生有利於相對人或利害
    關係人之變更者。二發生新事實或發現新證據者，但以如經
    斟酌可受較有利益之處分者為限。三其他具有相當於行政訴
    訟法所定再審事由且足以影響行政處分者。」，行政程序法
    第117條前段及第128條第1 項分別定有明文，顯見行政處分
    （包含行政秩序罰）於經法定救濟期間後，倘有上開情形，
    行政機關仍得予以撤銷或廢止，但須由原處分機關依職權，
    或是由處分相對人向行政機關申請撤銷或廢止之，始為適法
    。基此，本件原處分機關如認其前述罰鍰之處罰，已因上開
    緩起訴處分之確定而有違法之處時，則仍可依職權撤銷該違
    法之處罰，或是基於受處分人之申請而加以撤銷，併此敘明
    。
據上論斷，應依道路交通管理處罰條例第87條第 2項、道路交通
案件處理辦法第18條前段，裁定如主文。
中    華    民    國    97    年     9    月    30    日
                        交通法庭   法  官  郭妙俐
上正本證明與原本無異。
如不服本裁定，應於送達後5日內，向本院提出抗告狀。
                                   書記官  廖鳳美
中    華    民    國    97    年     9    月    30    日


司法院資訊處製作；財團法人民間司法改革基金會備份。
